臺灣高等法院臺中分院刑事判決　 100年度選上更(一)字第76號
上　訴　人　臺灣彰化地方法院檢察署檢察官
上　訴　人
即　被　告　許國忠
選任辯護人　楊俊樂律師
被　　　告　梁益瑞
選任辯護人　張益隆律師
上列上訴人因被告違反公職人員選舉罷免法案件，不服臺灣彰化
地方法院98年度選訴字第10號中華民國99年3月31日第一審判決
（起訴案號：臺灣彰化地方法院檢察署98年度選偵字第116號、
第117號、第189號、第198號、第199號、第200號），提起上訴
，本院判決後被告提起上訴，經最高法院第一次發回更審（100
年度台上字第1932號），本院判決如下：
    主  文
原判決關於許國忠部分撤銷。
許國忠共同對於有投票權之人，交付賄賂，而約其投票權為一定
之行使，處有期徒刑年陸月，褫奪公權肆年。扣案之行賄名冊
壹份、行事曆記事本壹本，及未扣案預備行賄之款項其中新台幣
玖仟元與陳明發、陳忠樹連帶沒收，另新台幣捌萬參仟元與張東
嶽、張善利連帶沒收。
其餘上訴駁回。
    事  實
一、許國忠為彰化縣福興鄉番婆村村長，其與彰化縣福興鄉第十
    六屆鄉長候選人粘禮淞（參選號次為１號，已於民國九十八
    年十二月十一日經彰化縣選舉委員會公告當選）交情甚篤，
    其為使粘禮淞順利當選，於福興鄉第十六屆鄉長選舉期間，
    為協助其競選並代向選民尋求支持，明知不得對於有投票權
    之人行求、期約、交付賄賂或其他不正利益，而約使他人投
    票權為一定之行使，竟與陳明發（業經原審判刑確定）、番
    婆村第一鄰鄰長陳忠樹（業經原審判刑確定）及一名真實姓
    名不詳之成年男子，及另又與彰化縣福興鄉番婆村村民張東
    嶽（業經原審判刑確定，又其配偶為張粘爽）、番婆村第八
    鄰鄰長張善利（業經原審判刑確定），共同基於為使粘禮淞
    順利當選鄉長，而接續向彰化縣福興鄉番婆村村民行賄買票
    之犯意聯絡，而接續為下列犯行：
（一）許國忠於民國（下同）九十八年十二月一日中午，先前往
      陳明發位在彰化縣福興鄉○○村○○路○段三八五號住處
      ，告知陳明發本次鄉長選舉請支持粘禮淞，伊會派人發送
      行賄款項，請陳明發以每票一千元之代價為粘禮淞行賄其
      列在其所制名冊上選民等語（即所扣選舉名冊上左上角註
      記「發」該頁次上之選舉人），並於翌日（二日）中午時
      分，委由某真實姓名、年籍不詳之成年男子，將三萬四千
      元（起訴書載為三萬一千元）交付與陳明發，並交待陳明
      發將款項轉交陳忠樹行賄、發放。陳明發先於同日晚間，
      在彰化縣福興鄉番婆村玄鎮宮前，告知陳忠樹：許國忠有
      講每票一千元，支持一號等語，並於九十八年十二月三日
      上午九時許，前往陳忠樹位在彰化縣福興鄉○○村○○路
      ○段二○六巷二二號住處，交付現金三萬四千元與陳忠樹
      （含陳忠樹戶內五票），請陳忠樹將款項發放給廟前之鄰
      居，而預備行賄。陳忠樹收受上開行賄款項後，扣除其戶
      內五票之五千元後，隨即於同日上午十時許開始，迄至同
      日中午十二時許間，前往附表二所示番婆村村民陳秀霞等
      人住處，依照各戶具有投票權人數，交付賄款與陳秀霞等
      人，並要求陳秀霞等人及其家人於九十八年十二月五日投
      票日，投票支持粘禮淞（交賄之對象、時間、地點、款項
      等，均詳見附表二所載）（附表二及陳忠樹戶內共計發出
      二萬五千元賄款，尚餘九千元未發放）。
（二）許國忠又於九十八年十一月三十日約張東嶽到其位在彰化
      縣福興鄉○○村○○街三八之六八號住處，商討如何為粘
      禮淞選票事宜，許國忠並即提出選舉名冊給張東嶽閱覽，
      交待張東嶽負責之部分。張東嶽記下其負責之區域，許國
      忠即在其選舉名冊上分配給張東嶽負責之頁次左上角處，
      寫上張東嶽之配偶張粘爽之「爽」字作為記號。張東嶽因
      粘禮淞曾替其子介紹客戶而欠粘禮淞人情，遂為替粘禮淞
      買票而自籌九萬七千元，而於九十八年十二月三日上午七
      時許，依照上開計畫，前往張善利位在彰化縣福興鄉○○
      村○○街三四號住處，將另外抄寫之行賄名單（未扣案，
      已為張善利丟棄而滅失，九十八年度選偵字第一一七號卷
      二第一○五頁）及現金九萬七千元交付與張善利（含張善
      利戶內及其母親張王正一票，合計六票），要求張善利及
      其母親張王正與其他家人於九十八年十二月五日投票日，
      投票支持粘禮淞，並委由張善利以每票一千元之代價，以
      所餘款項為一號候選人對附表三之選民行賄買票，而預備
      行賄。張善利收受後，隨即依據前開計畫，於同日上午七
      時許起，至同日下午八時許止，先後前往附表三所示編號
      1 徐志鏗、編號8張文德等人位在彰化縣福興鄉番婆村住
      處，交付不等之賄款與徐志鏗等人，要求徐志鏗等及其家
      人於九十八年十二月五日投票日，投票支持粘禮淞（交賄
      之對象、時間、地點、款項等，均詳見附表三編號1、8所
      載），另附表編號2至7、9部分，則仍未將賄款交付，合
      計發放一萬四千元，尚有八萬三千元未發放。
二、嗣經彰化縣警察局溪湖分局、鹿港分局、法務部調查局彰化
    縣調查站、內政部警政署刑事警察局第六隊第四組於九十八
    年十二月三日上午持臺灣彰化地方法院法官所核發之搜索票
    前往許國忠住處執行搜索，當場在許國忠車輛上扣得許國忠
    手寫之行賄選民名冊一份、筆記本一本，因而循線查獲。陳
    忠樹及選民並陸續繳回賄款合計四萬四千元（含陳忠樹繳回
    一千元，起訴書載為四萬八千元，含後述陳美伶所繳交之四
    千元）。
三、案經彰化縣警察局溪湖分局、鹿港分局報請臺灣彰化地方法
    院檢察署檢察官指揮法務部調查局彰化縣調查站、內政部警
    政署刑事警察局偵辦並移請臺灣彰化地方法院檢察署檢察官
    偵查起訴。
    理  由
壹、證據能力部分
一、按被告以外之人於審判外向法官所為之陳述，得為證據，此
    於刑事訴訟法第一百五十九條之一第一項定有明文。本案上
    訴人即被告許國忠（以下簡稱為被告許國忠）雖主張：證人
    張東嶽在偵查中並未供稱其交付與張善利之名冊是由伊交給
    其抄錄，亦未供稱是與伊討論賄選情事，後在原審九十八年
    十二月二十九日接押，係經法官以不正方法威脅，才供稱其
    上手是伊，上開法官訊問筆錄應不具證據能力等語。惟經本
    院勘驗上開訊問期日錄音光碟結果，證人張東嶽原只供稱：
    「名冊是我向厝邊問」、「我在他（指被告許國忠）那邊有
    看過」、「有看到，然後自己回來．．寫就對了」、「我跟
    張善利（商量過啊）」等語，嗣雖係經原審法院法官告以：
    「喔！阿伯，你要講就講清楚，不對就不對了，你自己的部
    分也是要講清楚，將全部的事實你知道的部分講清楚，以後
    司法的時候才有可能給你較輕，講話你都講一半」、「要說
    嗎？你有跟誰商量過？你的上手到底是誰？」等語之後，證
    人張東嶽才供稱：「那個．．．許國忠啊」之情（勘驗譯文
    見本院前審卷一第二一九、二二○頁）。惟原審法院法官上
    開言詞，僅是在向證人張東嶽曉示犯後態度亦為法院量刑之
    標準，尚難認定此係以不正方法威脅。被告許國忠就此部分
    證據能力之主張，不為本院前審所採信。
二、按刑事訴訟法為保障被告受公平審判及發現實體真實，於九
    十二年二月六日修正及增定公布施行之前及之後，對於人證
    之調查均採言詞及直接審理方式，並規定被告有與證人對質
    及詰問證人之權利，其中被告之對質詰問權，係屬憲法第八
    條第一項規定「非由法院依法定程序不得審問處罰」之正當
    法律程序所保障之基本人權及第十六條所保障之基本訴訟權
    ，不容任意剝奪，以確保被告之人權並求兼顧實體真實之發
    現（司法院大法官會議釋字第五八二號解釋、最高法院九十
    四年度臺上字第三七二八號判決意旨參照）；又九十二年二
    月六日修正公布之刑事訴訟法第一百五十九條之一第二項規
    定：「被告以外之人於偵查中向檢察官所為之陳述，除顯有
    不可信之情況者外，得為證據」，依其文義之形式解釋，似
    為被告以外之人於偵查中向檢察官所為之陳述，非顯不可信
    者，得為證據；然九十二年二月六日修正公布之刑事訴訟法
    ，為保障被告之反對詰問權，已採納英美之傳聞法則，而被
    告以外之人於偵查中向檢察官所為之陳述，其本質屬傳聞證
    據，依傳聞法則，原無證據能力，係因立法者以刑事訴訟法
    規定檢察官代表國家偵查犯罪、實施公訴，依法有訊問被告
    、證人、鑑定人之權，且實務運作時，偵查中檢察官向被告
    以外之人所取得之陳述，原則上均能遵守法律規定，不致違
    法取供，其可信性極高，為兼顧理論與實務為由，而例外設
    定其具備非顯不可信之要件時，得為證據。故此法條對被告
    以外之人於偵查中向檢察官所為之陳述所設非顯不可信之要
    件，應解為屬於證據能力之規定，而非陳述內容證明力之問
    題，至於被告以外之人於偵查中向檢察官所為陳述是否具備
    非顯不可信之要件而具有證據能力，法院應就該被告以外之
    人於審判中及在檢察官面前所為陳述之外部附隨之環境或條
    件，比較判斷之（最高法院九十四年度臺上字第一七七六號
    判決意旨參照）。經查本案證人許金水、陳明發、陳忠樹、
    張東嶽、張善利、許文雄、吳許蒂、許錦池、許林月鶯、陳
    黃娥、陳許金笑、陳王淑鳳、陳秀霞、許律慈、陳金池、徐
    志鏗、張文德、陳美玲等人於偵訊中所為之證述，均經具結
    ，且經原審法院及本院分別賦予被告梁益瑞、被告許國忠分
    別就其等之證詞表達意見之機會。再就被告梁益瑞在原審請
    求詰問證人許金水，及被告許國忠在本院前審審理時請求詰
    問證人陳明發、陳忠樹、張東嶽、張善利部分，亦分經原審
    法院及本院前審傳喚上開證人分別予被告梁益瑞及許國忠詰
    問之機會。就上開證人等在檢察官偵訊時所為之證詞部分，
    被告梁益瑞及其選任辯護人並未主張或釋明證人許金水等人
    於檢察官偵訊時，其外在之客觀環境或情狀有何「顯有不可
    信之情況」。另外，被告許國忠及其選任辯護人雖主張證人
    陳明發在九十八年十二月十八日檢察官偵訊時，有受檢察官
    以：「但你願老實講，我會想辦法讓你出去」、「當然我都
    希望你都老實講這樣才好，我們要跟你求比較輕的刑度才有
    辦法啊」、「你要是有配合我們一定會幫你忙，老人家你鄉
    下人我們絕對不想去羈押你，只是你也要讓我們在法律上能
    夠處理」等言詞利誘威脅；又主張證人張東嶽在九十八年十
    二月十六日檢察官偵訊時，檢察官告以：「．．．為什麼我
    們會查到你，這東西善利已經說出來你也知道，也不用對你
    掩蓋，他不得已他也講出來，早上開庭他也差一點要哭出來
    ，因為他也想要回去，當然我也不是在威脅你，用這個來威
    脅沒有意思．．．」等語，亦對證人張東嶽有心裡壓力；再
    又主張證人張善利於九十八年十二月十八日檢察官偵訊時，
    檢察官亦是以解除羈押為利誘，且強以鄉民名冊令其勾選共
    犯，證人張善利是為獲得交保才不得不在名冊上勾選（此部
    分被告選任辯護人以本院九十九年度上易字第六三八號刑事
    案件曾經勘驗而請求援用，故本院本案未再勘驗）；故主張
    上開偵訊證詞均有「顯有不可信之情況」之情形。惟證人張
    善利在本院九十九年度上易字第六三八號刑事案件審理時，
    已經明確證稱上開偵訊證詞是基於自己之意願而為陳述，也
    是基於自己之意願而在名冊上勾選，沒有被檢察官誘導等語
    （見本院九十九年度上易字第六三八號刑案卷宗第一三三頁
    ）。再者，證人陳明發、張東嶽於上開期日經檢察官偵訊時
    ，均有律師全程在場，檢察官問案態度良好，並無強暴、脅
    迫之情事，證人陳明發、張東嶽全程應訊之精神狀況亦均良
    好，此情有本院前審勘驗筆錄在卷可稽（本院前審卷二第二
    、三頁）。而證人陳明發在上開期日經檢察官偵訊時，已先
    向檢察官表示「我要老實認罪」，檢察官並要其「不要急，
    不要激動」，其後證人陳明發已承認因欠被告許國忠一個情
    ，有拿三萬四之後，檢察官才在證人陳明發陸續證述犯情之
    過程中為上開言語，此情亦有上開偵訊筆錄譯文在卷可據。
    在此偵訊過程，尚難認檢察官有以言詞利誘威脅證人陳明發
    之情事。又證人張東嶽在九十八年十二月十六日經檢察官偵
    訊時，原否認有參與本案上開犯罪，其後雖點頭表示有看過
    名冊，但仍不願對其係在何處看過此名冊，檢察官其後告以
    ：「．．．為什麼我們會查到你，這東西善利已經說出來你
    也知道，也不用對你掩蓋，他不得已他也講出來，早上開庭
    他也差一點要哭出來，因為他也想要回去，當然我也不是在
    威脅你，用這個來威脅沒有意思．．．」等語，係對其闡示
    法律上之現實與利害關係，而在此後，亦係經證人張東嶽與
    其當時之選任辯護人在法庭外商談之後，才進入法庭繼續就
    被告許國忠參與本案犯罪之情形為證述，此部分事實亦有上
    開偵訊筆錄譯文附卷可憑。在此偵訊過程，亦難認定檢察官
    有以言詞威脅證人張東嶽之情事。此外，就其他證人之偵訊
    證詞部分，被告許國忠及其選任辯護人並未主張或釋明此部
    分證人於檢察官偵訊時，其外在之客觀環境或情狀有何「顯
    有不可信之情況」。本院審酌公訴檢察官詢問證人時並無誘
    導或施壓等詢問之外部客觀環境，且就其等陳述時點乃發覺
    該等被告犯罪時即予訊問，其知覺事實之經過當無錯誤之危
    險，亦無其他干擾因素不當介入等附隨條件等情，認上開證
    人於偵訊中所為證述，其外在之客觀環境或情狀有何「顯有
    不可信之情況」。是上開證人等於偵查中向檢察官所為之陳
    述，應堪認定均具有證據能力。
三、再被告以外之人於審判外之陳述，雖不符前四條之規定，而
    經當事人於審判程序同意作為證據，法院審酌該言詞陳述或
    書面陳述作成時之情況，認為適當者，亦得為證據；又當事
    人、代理人或辯護人於法院調查證據時，知有第一百五十九
    條第一項不得為證據之情形，而未於言詞辯論終結前聲明異
    議者，視為有前項之同意；此於刑事訴訟法第一百五十九條
    之五第一、二項分別定有明文。經查，本案除上開證據能力
    之認定部分外，下列所引用之被告以外之人於審判外之陳述
    證據，檢察官、被告梁益瑞、許國忠二人及其等選任辯護人
    ，均知悉係傳聞證據有不得為證據之情形，業經本院於審理
    期日踐行調查證據程序，而檢察官、被告梁益瑞及其之選任
    辯護人均未在本院前審審理期日言詞辯論終結前，對該等證
    據之證據能力為爭議，被告許國忠及其辯護人雖於本院審理
    中先爭執證據能力，惟其後已具狀表示不再爭執其證據能力
    （本院卷第209頁），視為同意作為證據。本院審酌上開證
    據資料製作時之情況，尚無違法不當及證明力明顯過低之瑕
    疵，認為以之作為證據亦屬適當，爰亦依據上開規定，採為
    本案認定事實之證據。
貳、有罪部分
一、訊據被告許國忠固不否認扣案之行事曆筆記本為伊所有、使
    用，且所扣名冊為伊所製作，伊並曾提示給證人張東嶽觀看
    ，委請張東嶽幫忙為粘禮淞就名冊外之其他人拉票等情，惟
    矢口否認伊有前揭犯罪情事，並為下列之辯解：
（一）伊在上開選舉期間，並未擔任粘禮淞競選團隊之任何職務
      ，亦非粘禮淞競選團隊之一員，更無檢察官起訴所稱之「
      犯罪計畫」，伊在九十八年十二月一日當天早上十時起以
      至該日晚間，係與證人即日新國小家長委員會長李宗鎮、
      彰化縣福興鄉社區發展協會常務監事陳渟溪二人一起商討
      日新國小之校慶等事宜，又一同前往鹿港用餐、買水果拜
      拜、唱歌，並未於該日早上十時起以至該日晚間前往陳明
      發位在彰化縣福興鄉○○村○○路○段三八五號之住處，
      更未對陳明發告稱以每票一千元之代價行賄。九十八年十
      二月二日，某不詳姓名成年男子交付三萬四千元給陳明發
      之行為，亦與伊無關，另伊亦未交付款項或選舉人名冊給
      張東嶽，更未委託其行賄，業據張東嶽於本案偵、審中陳
      述明確，原審判決置上開有利於伊之證述於不論，反僅以
      扣案由伊製作之名冊，即遽以認定伊有行賄之犯行，實屬
      率斷。
（二）扣案之筆記本及製作之名冊，與本案賄選無關，名冊是伊
      為估票所製作，其上之記載，僅是伊為粘禮淞拉票時所附
      記可能支持之投票人數，伊拿給張東嶽，是要看看是否還
      有沒在名冊上的人可以幫忙拉票，並沒有請他賄選，在名
      冊內之人亦有多人否認有收受賄款。張東嶽已在鈞院（即
      本院前審）證稱係其自行抄寫伊放置於桌上之名冊，伊並
      未將名冊交給張東嶽並交待張東嶽抄寫該名冊內容，又張
      東嶽亦證稱伊至其住所只有十一月中旬那一次，此與扣案
      由伊製作之筆記本上記載張東嶽妻子旁之日期不符，本案
      自難以扣案之筆記本及製作之名冊，執為對伊不利之認定
      。又張東嶽、陳明發皆為本案共犯，伊是否與張善利、陳
      忠樹等發放賄款之人有關，不能僅憑張東嶽、陳明發之證
      述而為認定，其等之證詞仍須有其他補強證據，而光憑名
      冊並無法排除有其他人另為粘禮淞行賄之可能，原判決以
      伊否認為賄選名冊之名冊或記載事項之筆記本為證據，仍
      屬以被告之陳述為補強證據，應為法所不許。
（三）證人陳明發在九十八年十二月十八日偵訊期日之部分證詞
      ，係由檢察官所口述，並非陳明發自行陳述，且其陳述之
      最大用意在於免除羈押，又經檢察官將羈押做為逼使陳明
      發陳述事實之方法，其證詞內容應非可信；又其在檢察官
      偵查中之證詞，充滿矛盾，瑕疵甚大，並與嗣後其在法院
      審理時之證詞內容有異，應不得以上開偵訊證詞，據為不
      利於伊之認定。再者，證人張東嶽在偵查中並未供稱其交
      付與張善利之名冊是由伊交給其抄錄，亦未供稱是與伊討
      論賄選情事，後在原審九十八年十二月二十九日接押，係
      經法官以不正方法威脅，才供稱其上手是伊，嗣在鈞院（
      即本院前審）審理時，證人張東嶽已證稱伊只有在聊天時
      說要催票，並沒有交代要買多少票，而賄選之錢是張東嶽
      自行籌措，伊對於該錢如何運用亦無從置喙，證人張東嶽
      之證詞亦不得據為不利於伊之認定。又證人張善利指稱是
      張東嶽交付賄款給他，並無法證明張東嶽之錢從何而來，
      且張東嶽交付之名冊，並非是伊交給張東嶽抄錄，張善利
      買票之對象，與伊之名冊中，除張德提估五票與張善利所
      稱行賄張德提五千元，及張徐瓊鴛之票數伊估四票與張善
      利供稱行賄張徐瓊鴛四千元買四票相符外，其他五人皆不
      吻合，另張善利於九十八年十二月十六日經檢察官偵訊時
      ，檢察官明顯以解除羈押為利誘，其所述並無可採，其指
      稱交付賄款之張明等人亦經無罪判決確定，其陳述不足為
      認定伊有犯罪之積極證明。此外，證人陳忠樹在偵查中證
      稱陳明發交給其三萬一千元現金，與陳明發所稱交付三萬
      四千元給陳忠樹不符；證人陳忠樹證稱陳明發沒空才請其
      發放，此與陳明發所稱選前很久即已告知陳忠樹有關伊要
      求陳忠樹代發賄款之事實亦不相符，另證人陳忠樹在偵、
      審中之證詞亦有不符之處，其陳述除無法為伊有罪之積極
      證明外，反足以作為彈劾陳明發之陳述真實性之證據。
二、然查，本案原審共同被告張東嶽、陳明發、張善利、陳忠樹
    等人對於其等各自之上開犯罪事實，已於原審法院審理時坦
    白承認，並經原審法院為有罪判決確定。核與證人許律慈、
    陳秀霞、陳黃娥、許文恭、陳王淑鳳、陳許金笑、陳金池、
    徐志鏗、張文德於警、偵訊時證述其等收賄之情節大致相符
    ，復有彰化縣選舉委員會公告一份附卷、行賄選民名冊一份
    （四張）、行事曆筆記本一本及受賄之投票權人陳秀霞等人
    所繳回之賄款現金二萬八千元扣案可資佐證。另查，其中證
    人即附表二編號4之選舉人許文恭部分，雖於偵查中已坦承
    有收受前述賄款，且其於偵查中分別以被告及證人身分陳述
    ，陳忠樹在本次三合一選舉有向其買票，在其彰化縣福興鄉
    ○○村○○路六段117巷11號庭院，時間是98年12月3日上午
    10時，陳忠樹給其三千元，叫其投二號鄉長侯選人，這些錢
    是要我家三票等語，經檢察官再確認是二號侯選人，證人許
    文恭再回稱沒有聽錯等語（98年度選偵字第117號卷一第118
    頁），其固坦承在住處收受同案被告陳忠樹交付鄉長選舉三
    票賄款三千元之事實，惟一再指稱同案被告陳忠樹叫其投二
    號鄉長侯選人，按證人陳忠樹於本院審理中已再次證稱，其
    於98年12月粘禮淞競選鄉長時曾幫其助選，粘禮淞登記一號
    ，係要求許文恭支持一號，其家共有其本人、太太及兒子三
    人等語（本院卷第121頁），同案被告陳忠樹係為一號鄉長
    侯選人粘禮淞助選，且陳忠樹發放賄款與附表二其他選民時
    ，均係請求收受者支持一號侯選人粘禮淞，豈有就證人許文
    恭部分，反而請求許文恭投對手二號侯選人之理？按證人許
    文恭於檢察官訊問之初均否認其有收受陳忠樹交付賄選之款
    項，並陳稱「保持緘默」，及「不要背叛住同鄰之人」等語
    ，嗣經檢察官以陳忠樹已經坦承犯行，證人許文恭如果自白
    可獲緩起訴，被告始為上開語詞之自白，並再以證人身份重
    覆上揭之內容，證人許文恭為部分虛偽之自白可能性不小，
    且與常情不合，其自白陳忠樹係叫其選二號鄉長侯選人乙節
    ，顯不可採信，應係同案被告陳忠樹叫其選一號鄉長侯選人
    始正確，惟許文恭此部分之陳述要不影響其餘供述之正確性
    。
三、本案被告許國忠雖以上開情詞否認犯罪，惟查：
（一）關於被告許國忠委由陳明發，再由陳明發轉交陳忠樹交付
      賄款給附表二所示之選民部分：
  １、本案被告許國忠之此部分犯行，業經證人陳明發指證明確
      ，其證詞內容如下：
（１）證人陳明發於九十八年十二月十八日檢察官偵訊時，已具
      結證稱：「（有何意見？）我要認罪，陳忠樹部分，十二
      月一日許國忠有找我，他說一票一千元，但是他沒有拿錢
      給我，是隔天派人拿錢給我，他拿三萬四給我，本來我沒
      有要收，因為人情關係才幫忙，我是在玄鎮宮打掃，陳忠
      樹就住在玄鎮宮對面，許國忠跟我說你幫我忙，目標較不
      明顯。因為我曾有一件玄鎮宮土地問題，我請許國忠幫忙
      他沒有收錢，因此欠他人情」、「（十二月一日許國忠幾
      點來找你？）快中午到我家來找我，他有叫人送錢來，那
      人我真的不認識」、「（十二月一日許國忠找你時，他如
      何說？）他說拜託支持粘禮淞，一票一千」、「（拿錢給
      你的人，是何時拿來的？）十二月二日，時間不確定，大
      約是在中午十一點到十四點左右，因為我在忙便當的事情
      ，所以沒有很確定，他將錢放下就離開，沒有說什麼」、
      「（為何知道那人拿來的錢就是買票錢？）我一開始不知
      道，是十二月三日我八點多打電話給許國忠，他說他去刑
      事組，但是我沒有想那麼多，我九點多才送去給陳忠樹，
      我拿給陳忠樹，才想到是選舉的錢，我十二月二日晚上我
      在玄鎮宮就有跟陳忠樹說一票一千元，我有跟他說是要你
      處理或是你哥哥陳忠義處理，陳忠義說陳忠樹是鄰長，應
      該交給他處理，所以我三日才交給陳忠樹」等語明確（選
      偵字第一一七號偵卷卷二第一二四至一二五頁，又上開偵
      訊筆錄之記載，經本院前審勘驗結果，並無與證人陳明發
      之證述內容不符之情事）。
（２）證人陳明發在原審法院審理時，亦再以被告之身分陳述：
      「（在起訴書中檢察官說許國忠在九十八年十二月一日說
      會先派人將行賄的款項由一位不詳姓名的人交付給你，隔
      天有一筆三萬一千元的錢到你手上，前一天許國忠是否有
      去你家？）許國忠前一天有到我家找我，說拜託選一號粘
      禮淞，一票一千元，隔天就有人拿三萬一千元到我家拿給
      我」、「（他有無告訴你隔天會有人拿錢給你？）沒有，
      他只是說一票壹仟元，隔天就有人拿三萬壹仟元來我家給
      我」、「（你如何知道這就是要替粘禮淞買票的錢？）本
      來我也不知道，那個人不認識的人拿來只是叫我將錢交給
      陳忠樹，但是我將錢交給陳忠樹後就在想這筆錢一定是要
      買票的，人家託付給我我就轉交給陳忠樹」、「（你如何
      告訴陳忠樹？）九十八年十二月二日晚上我在玄鎮宮遇到
      陳忠樹時，因為陳忠樹住在廟的對面，我在玄鎮宮打掃，
      我跟陳忠樹說許國忠有講說一票壹仟元，支持一號，我也
      有轉告陳忠樹。十二月二日晚上我還沒有將錢交給陳忠樹
      ，三日早上九點多我記得我當時是交三萬四千元給陳忠樹
      」、「（不認識的人拿錢給你時有無說什麼？）他只叫我
      將錢轉交給陳忠樹後，人就轉頭離開了」等情（原審卷一
      第二○二、二○三頁）。
  ２、經查，證人陳明發於偵訊時之證言，據原審當庭勘驗之結
      果，該筆錄記載內容與錄影光碟大致相符，錄影前後連貫
      ，陳明發的辯護人亦在偵訊室後方全程聆聽，且具結後之
      筆錄內容，係檢察官將前面的訊問內容複述給陳明發確認
      ，陳明發沒有表示反對的意思，並有點頭的情形（原審卷
      一第一五六頁），陳明發係與其辯護人討論後，才表示願
      意認罪，應可證明其陳述顯係出於自由意志，堪足採信。
      另核諸其於原審法院審理時所為之供述明確，與其前在偵
      查所述大致相符，並無矛盾。再本案經向陳明發確認後，
      其交給陳忠樹之賄款應為三萬四千元，陳忠樹就此亦當庭
      表示以陳明發所述為準，而陳忠樹所行賄之選民姓名，均
      記載在本案所扣被告許國忠製作之行賄名冊上，又行賄名
      冊左上角明顯載有被告陳明發姓名簡稱之「發」字樣，且
      所扣許國忠之行事曆筆記本中，九十八年十一月三十日處
      ，亦分別記載「發」、「粘爽」等字，而「粘爽」即同案
      被告張東嶽之配偶張粘爽，此經原審法院向張東嶽確認無
      誤，顯見其間之關連性，否則被告許國忠豈會在其筆記本
      及名冊上為如此之註記，應認本案確係由被告許國忠依計
      畫將賄款交付予陳明發，並由陳明發轉交給陳忠樹，請其
      依行賄名冊上選名居住之區域行賄選民，彰彰甚明。
  ３、證人陳明發在本院前審審理時，雖改證稱：「（十二月二
      日你不認識的人交錢給你時，如何跟你說的？）他只說這
      些錢麻煩你交給陳忠樹，放著錢就走了，我來不及問他這
      是什麼錢」、「（沒說是誰的錢嗎？）沒有說」、「（既
      然沒有說這是誰的錢，為何你知道是給粘禮淞買票的錢？
      ）我沒有說是給粘禮淞買票的錢，我拿錢去給陳忠樹，我
      說這是一個不認識的人交代我要拿給你，我也不知道是不
      是要買票的」、「（許國忠沒有說要買票嗎？）對，他沒
      有說要買票，拿錢給我的人叫我交給陳忠樹，我也莫名其
      妙不知道是選舉的錢，我之前在便當店裡聽許國忠說可能
      會買一票一千元，我以為是許國忠」、「許國忠在我那邊
      曾說一票一千元，我以為這樣是買票，我以為三萬四千元
      是要給陳忠樹買票的，我一開始不知道，許國忠也沒拿錢
      給我，也沒有叫人拿錢給我」等語（本院前審卷一第一六
      九至一七三頁）。惟證人陳忠樹已在偵、審中，陳證：「
      有，今天早上十點多陳明發前往我住處，在住處內陳明發
      當場交付我三萬一千元的現金，並對我表示因為他沒有空
      ，要求我以每票一千元行賄選民，並要求受賄的選民支持
      福興鄉鄉長號候選人粘禮淞」、「（陳明發有跟你說他交
      付給你的錢是誰拿給他的嗎？還是誰拜託他這樣做？）沒
      有。但他明確告訴我代為轉交具有投票權的選民，並要求
      受賄的選民支持福興鄉鄉長候選人粘禮淞」（選偵字第一
      一七號偵卷卷一第四五頁）、「（你昨天說這次鄉長選舉
      有幫粘禮淞買票？）是」、「陳明發給我的錢不夠買全部
      ，他只有給我二、三萬元」、「（是否陳明發有交代你向
      誰買？）沒有」、「（為何知道要向誰買票？）陳明發是
      有將錢給我，但是他沒有說向誰買」、「（你跟這些人買
      票時有無叫他們支持粘禮淞？）有」、「（陳明發有無向
      你家買票？）有，我家有五票」、「（陳明發將錢交給你
      時，有無包含你家的五票？）有，他有跟我說」、「我們
      本來就支持粘禮淞，他來買時我們就知道」（選偵字第一
      一七號偵卷卷二第六三至六五頁）、「（對於檢察官起訴
      之犯罪事實是否認罪之答辯？）我承認，行賄對象、金額
      、時間、地點、票數均如起訴書附件二所載」、「對起訴
      的內容均認罪」、「（被告陳明發所述的過程是否正確？
      ）陳明發說三萬四就三萬四，因為我也不是記得很清楚」
      、「（陳明發是否有跟你交代許國忠說支持一號，一票壹
      仟元，且那筆錢是選舉的錢等語？）對」、「（你收到三
      萬四這筆錢是純粹被動的收受，還是你有表示你那邊有三
      十四票，所以需要三萬四？）人家拿來我就處理，並不是
      我去向人家講的」（原審卷一第一九一至二○三頁）等情
      明確。嗣在本院前審審理時，證人陳忠樹原雖證稱：「（
      陳明發交錢給你時，如何跟你說的？）就說交給那個，只
      說這樣而已」等語，但其後亦再證稱：陳明發確有交付三
      萬四千元給其行賄買票之事（本院前審卷一第一七四、一
      七五頁）。證人陳明發嗣後在本院前審改證上情，不僅與
      其先前證述之內容不合，亦與證人陳忠樹之上開偵、審中
      之陳述與證詞內容不符。且若非係要透過證人陳明發向證
      人陳忠樹交付賄款買票，何須將上開三萬四千元賄款交由
      證人陳明發轉交給證人陳忠樹？證人陳明發嗣後在本院前
      審改證上情，顯然虛偽不實，不足為有利被告許國忠之認
      定。
  ４、另證人李宗鎮、陳渟溪雖在本院前審審理時，均證稱：九
      十八年十二月一日早上大約十點有到被告許國忠家討論日
      新國小之校慶等事，接近中午一起去鹿港吃飯，後來又去
      買水果拜拜，又一起唱歌，唱完歌已經天黑才離開，在此
      期間，被告許國忠並未前去找證人陳明發等語。惟被告許
      國忠最遲在九十八年十二月二十二日經檢察官訊問：「為
      何陳明發說你在十二月一日有去找他說叫他幫粘禮淞買票
      ？」之時（選偵字第一一七號偵卷卷二第二一三頁），即
      已知悉證人陳明發有指證其上開九十八年十二月一日之犯
      情。如被告許國忠當日確有證人李宗鎮、陳渟溪所證上情
      ，且並有證人李宗鎮、陳渟溪可以證實此事，焉有會至本
      院前審審理時才憶及此事，再請證人李宗鎮、陳渟溪出庭
      作證之理？且被告許國忠所持用0000000000號
      行動電話於98年12月1日11時23分之基地台位置在彰化縣
      福興鄉○○路○段332號五樓，同日12時44分之基地台位
      置在彰化縣福興鄉○○路112號五樓，同日13時19分之基
      地台位置在彰化縣福興鄉○○村○○路○段710號二樓，
      有彰化縣調查站函文附通聯資料在卷可參（選偵字第一一
      七號偵卷卷二第一五六頁），中午時間均在彰化縣福興鄉
      ，並未如證人李宗鎮、陳渟溪所稱，中午一起與被告許國
      忠至鹿港吃飯之情形，證人李宗鎮、陳渟溪二人所證，顯
      與事實不符，自無可採。且被告許國忠所持用00000
      00000號行動電話於九十八年十二月一日中午十一時
      二十三分許之通聯基地台位置係在彰化縣福興鄉○○路○
      段三三二號五樓（選偵字第一一七號偵卷卷二第一五五頁
      背面），確係在與證人陳明發位在彰化縣福興鄉○○路○
      段三八五號之住處附近，益堪認定證人陳明發此部分所證
      屬實。雖被告許國忠之住處彰化縣福興鄉○○村○○街38
      ─68號，與陳明發住處之福興鄉○○村○○路385號之行
      動電話基地台係位於同村彰鹿路6段330號，有中華電信股
      份有限公司行動電通信分公司函覆在卷足稽（本院卷第
      207頁、第208頁），惟證人陳明發業已多次證明，該日早
      上被告許國忠曾至其住處，故前述電信公司之函覆亦不得
      資為被告有利之認定。
（二）關於被告許國忠委由張東嶽交付賄款，張東嶽再轉交張善
      利交付賄款給附表三所示之選民部分：
  １、證人張東嶽就被告許國忠之此部分犯行，已於偵、審中為
      下列之陳述與證詞：
（１）證人張東嶽先於九十八年十二月十六日檢察官偵訊時，除
      坦承其與粘禮淞、被告許國忠、梁益瑞、證人陳忠樹、張
      善利、許金水等人均認識，且無仇恨之外，其並有供稱：
      「（你太太的名字？）張粘爽」、「（張粘爽跟粘禮淞有
      無認識？）有」、「（有無親屬關係？）他們是同宗」、
      「（張粘爽有無常去找許國忠？）沒有」、「（許國忠最
      近有無何事找張粘爽幫忙？）沒有」、「（這次鄉長選舉
      支持誰？）粘禮淞」、「（有無幫粘禮淞助選？）有」、
      「（有無幫粘禮淞買票？）沒有，我欠他人情，我有拿錢
      叫人幫他催票」、「（你拿錢給誰去催票？）張善利」、
      「（你拿多久錢給張善利？）九萬多元」、「（你叫他如
      何催票？）我叫他拿錢去買東西催選」、「（一票多少？
      ）我沒有交代一票多少錢」、「（你叫他向誰買票？）不
      知道，我拿給他叫他自己處理」、「（為何他說你有給他
      名冊？）沒有」、「（你有跟他說錢是要幫粘禮淞買票？
      ）沒有，錢是我自己的」、「（錢從哪裡來？）收到的稻
      穀錢，那一批大約五、六萬元，是跟我弟弟做的，我還有
      收一些菜的錢」、「（你的農地有多少？）我沒有田地，
      是幫我弟弟做的，我幫他做五分多的土地」、「（五分土
      地的收入都拿來幫粘禮淞助選？）是，我欠他人情」、「
      （你欠粘禮淞什麼人情？）我們是做美術燈的，粘禮淞常
      介紹客戶來買」等語（選偵字第二○○號偵卷第二二至二
      四頁）。
（２）證人張東嶽於同日下午再經檢察官偵訊時，則係供稱：「
      （你拿錢給張善利時，有無給他名冊？）沒有」、「（拿
      錢給他時，有無跟他說一票多少？）沒有」、「（張善利
      如何決定向誰買票？買多少票？不怕買到施有信的支持者
      ？）他眼睛要亮一點」等語（見同上偵卷第二九頁）。惟
      證人張東嶽於偵查中檢察官提示上開自許國忠家中所扣得
      之選舉名冊時，張東嶽先是點頭未為明白表示，後檢察官
      詢問為何有見過該名冊，張東嶽則沈默以對，並於跟辯護
      人討論後供稱：「（討論後結果如何？）我有見過，但是
      不理他」、「（在哪裡見過？）去村長許國忠家看到，大
      約是在十一月中旬」、「（為何會在村長家見過？）我去
      他家坐，沒有說什麼」、「（沒有說什麼，為何會看見名
      冊？）名冊就放在桌上」等語（同上偵查卷第二九至三一
      頁，又經本院前審勘驗結果，上開偵訊筆錄之記載，並無
      與證人張東嶽之陳述內容不符之情事）。
（３）證人張東嶽又於九十八年十二月二十一日檢察官偵訊時陳
      稱：「（你上次名冊是在哪裡看見的？）許國忠家看見」
      、「（既然你是自己掏錢為粘禮淞賄款，為何許國忠行賄
      名冊上記載你家有六票？）我想他可能要選村長，我是在
      他桌上看見的」、「（他說這是幫粘禮淞抓票？）我不知
      道」等語（同上偵卷第四二頁）。
（４）另證人張東嶽在檢察官聲請羈押被告，原審法院訊問時，
      則係供稱：「（金錢來源？）錢是我種稻、菜的。我想說
      要贊助他一下，他對我生意有照顧」、「（交錢給張善利
      前，有無告知候選人？）有。後改稱候選人不知道，因為
      我欠他人情，我要幫他」、「（如果你要幫候選人助選，
      自行交付即可，為何要將錢交給張善利？）我比較忙」、
      「（為什麼是交付九萬七千元？）我籌十萬元。抽其中三
      千元當生活費」、「（再確認，你交付給張善利的款項究
      竟從何而來？）我自己的錢，我種稻，從廠商那裡，錢我
      放在家裡一、兩個月。慢慢使用，廠商交給我五萬多元。
      不夠的，種菜收成的錢」等語（九十八年度聲羈字第四一
      二號第七至八頁）。
（５）證人張東嶽後其後在九十八年十二月二十九日經原審法院
      訊問時，則係供稱：「九萬七是我慢慢存起來，叫張善利
      幫忙催柱子內的票，叫他幫忙催票」、「（這就是賄選，
      你是否認罪？）有。」、「我自己要這麼做的」、「因為
      我有欠他人情」、「（欠誰？）粘禮淞啊」、「（你在吃
      什麼工作？）我是務農，孩子在做美術燈，他介紹過來跟
      我們拿」、「（誰介紹？）禮淞」、「你的名冊如何來的
      ？）名冊是我向厝邊問」、「（你自己去調查的喔？你住
      番婆村，村長是否許國忠？）是」、「（你這名冊是否從
      許國忠那裡來的？）我有曾經見過，我在他那邊有見過」
      、「（你有在他那裡見過？）是」、「在他那裡看到，我
      自己回來．．．」、「（他拿給你抄的嗎？）拿給我，我
      我我．．．嗯」、「（直接抄的？你會寫字嗎？）會」、
      「（買票如何分配？是誰？你有無跟誰討論過？）我跟張
      善利啊」、「（要說嗎？你有跟誰討論過？你的上手到底
      是誰？）那個．．．許國忠啦」、「（是他分配你去買哪
      幾鄰還是說哪幾戶讓你負責，是這個意思是嗎？還是怎樣
      你們那時後怎麼講？）有商量過」、「（你剛剛說你的上
      手是許國忠？對吧？你的下手是張善利，這些錢是你自己
      出的，錢你自己出的，你交給張善利找人來支持粘禮淞一
      票一千？對吧？用講的）對」等情（勘驗錄音譯文見本院
      前審卷一第二一九、二二○頁）。
（６）證人張東嶽其後在原審法院九十九年一月二十日之審理期
      日，亦再供稱：「（你是否有在九十八年十二月三日七點
      多時前往張善利的住處，將抄寫的名冊及現金九萬七千元
      交給張善利？）是的，我有將錢交給張善利，錢是我自己
      的．．．」、「（為何許國忠被扣案的筆記本上九十八年
      十一月三十日處有記載你太太的名字？）我不知道，可能
      是那天的樣子，我自己有去過，但日期沒有辦法確定．．
      ．」、「（你跟許國忠洽談選舉的事情是否用你太太的名
      義？）是」等語。
  ２、另證人張善利就被告許國忠之此部分犯行，於偵、審中係
      為下列之陳述與證詞：
（１）證人張善利於九十八年十二月十六日檢察官偵訊時，係具
      結證稱：「（買票錢從哪來？）張東嶽給我的」、「（他
      是在何時將錢交給你？）九十八年十二月三日早上大約七
      點多拿到我家給我」、「（他拿多少給你？）九萬七千元
      」、「（他叫你向誰買票？）鄰居」、「（他有無給你名
      冊？）他有給我名冊，但我丟掉了」、「（你負責幾票？
      ）包含我家九十七票，一票一千元，我家有五票」、「（
      發幾戶出去？）全部發出去」、「（張東嶽他拿錢給你時
      ，有無說什麼？）他說是要幫鄉長粘禮淞買票」等語（選
      偵字第一一七號偵卷卷二第一○五頁，又經本院前審勘驗
      結果，上開偵訊筆錄之記載，並無與證人張善利之陳述內
      容不符之情事）。
（２）證人張善利又於九十八年十二月十八日檢察官偵訊時，除
      坦承確有其有幫鄉長候選人粘禮淞買票之外，並又證稱：
      「（張東嶽給你的名冊是否是這份？提示）不是，他是另
      外寫在白紙上」、「（張東嶽有無跟你說要負責幾鄰？）
      沒有，他只有拿單子給我，叫我發，他沒有說錢是誰的，
      只說是要幫粘禮淞買票」等語（同上偵卷第一一二、一一
      四頁，又經本院前審勘驗結果，上開偵訊筆錄之記載，並
      無與證人張善利之陳述內容不符之情事）。
  ３、綜觀證人張東嶽與張善利就其等為粘禮淞交付賄款買票之
      過程所述大致相符，且證人張東嶽復自承其係以其配偶張
      粘爽名義，與被告許國忠謀議上開賄選計畫之實施，並在
      許國忠處經許國忠提示買票名冊抄寫後，據以另行製作其
      負責買票之名單，再交與張善利用以收買選舉人等情，對
      照本案所扣之被告許國忠所有之行事曆筆記本上九十八年
      十一月三十日處確有記載「粘爽」等字，且被告許國忠所
      製之名冊中第二頁之左上角處，亦有「爽」字之註記，及
      附表三張善利依計畫實施買票而被查獲之受賄者之名字均
      在上開名冊註記「爽」字之該頁中等情，堪認證人張東嶽
      、張善利所證其等與被告許國忠共同為粘禮淞賄選、買票
      之事實，確屬有據。
  ４、證人張東嶽雖在本院前審審理時，改證：「（你是否有跟
      許國忠要求抄寫名冊？）沒有，我自己製作的」、「我只
      是看一下而已」、「（許國忠是否有交代要買多少票？）
      沒有」、「（我在桌上看的，他沒交給我」、「我有抄名
      冊，自己在家裡製作，選民都是我同宗的」等語（本院前
      審卷一第一七六、一七七頁）。惟證人張東嶽務農，又已
      六十餘歲，謂其僅在桌上看一下，即可在回家之後，依記
      憶而製作上開行賄多人名冊，實難令人採信。其在本院前
      審審理時所為之證詞，不足為有利被告許國忠之證明。
（三）被告許國忠其餘之辯稱不足採信，其理由如下：
  １、上開扣案之行賄名冊左上角處，分別有「發」、「爽」等
      註記，且陳明發、陳忠樹供證其等二人依計畫所行賄附表
      二所載之人，均在有「發」字註記之名冊上，而張東嶽、
      張善利供證其二人依計畫所行賄附表三所載之人，亦皆在
      「爽」字註記之名冊中，足見扣案之名冊確係用以行賄，
      而非單純估票之依據。又衡諸一般買票常情，大多推由特
      定人負責並分配買票之地區或鄰里，而就名冊之上記載，
      乃係預計行賄買票之選民，然礙於資金之充裕與否、政府
      查緝之嚴密程度及實際執行之成效，均會影響最後實際買
      票之結果，職是，縱使名冊上記載之人，最後並未收受賄
      款之情形亦所在多有，此並未違經驗法則。況本件係在選
      舉前即被破獲，故被告亦可能係未及將賄款送交名冊上其
      餘之人，也非無可能，且是否有收受賄款，應憑證據認定
      之，故縱無法認定扣案名冊上所載之所有選舉人均有收受
      被告之賄款，亦屬證據不足之侷限，自不可執名冊上尚有
      未能證明有收賄之人，即遽認該名冊上之名單非選舉行賄
      用之依據，故同列名冊上之證人陳玲珠、林長文等12人，
      雖供稱未有人向其等賄選云云，亦不影響其餘被告等人依
      名冊向陳秀霞等人交付賄選款項之事實。再者，倘若扣案
      名冊真只是被告許國忠用以估計票數所為之統計，何須在
      名冊之左上角記載「發」、「爽」等字樣？且被告許國忠
      前揭名冊，雖有一定之依據，惟未必全部與真正選舉之人
      數相符，且是否按名冊所載之人數全部發放賄款，亦視實
      際情形而定，如其中有因故不能投票者，即有可能未予發
      放，故縱使證人陳忠樹、張善利發放賄款之人數略少於名
      冊上人數，亦不影響證人陳忠樹、張善利依被告許國忠所
      製作之名冊發放賄選之款項之事實，是被告許國忠辯稱，
      其所製作選舉名冊，僅係估票用，並非發於賄選款項用，
      證人陳忠樹、張善利所發放賄選之對象有人數不符，及名
      冊上選舉人有些證稱並未收受選舉賄款，足見其製作名冊
      並非作為發放賄選款項之依據云云，尚非的論。
  ２、被告許國忠在上開選舉期間，有無掛名擔任粘禮淞競選團
      隊之助選幹部職務，是否知悉粘禮淞每一競選造勢之行程
      ，此與其是否會為本案上開犯行，並無必然之關係。被告
      許國忠就此部分之辯解，尚非可採信。其為此而提出之粘
      禮淞競選團隊主要成員名單與電話通聯譯文，亦不足為有
      利被告許國忠之認定。又證人之陳述有部分前後不符，或
      相互間有所歧異時，究竟何者為可採，法院仍得本其心證
      予以斟酌，非謂一有不符或矛盾，即應認其全部之陳述或
      證詞均不可採信。被告許國忠以上開證人等之陳述或證詞
      有部分前後不符，或相互間有所歧異，即據以辯稱上開證
      人等不利於伊之證詞均不足採信，此部分辯解亦為本院前
      審所不採取。
  ３、被告許國忠於98年12月間福興鄉鄉長選舉期間係擔任該鄉
      番婆村村長，且其於偵查中自承，有幫助侯選人粘禮淞競
      選鄉長，其隨身攜帶選舉名冊是要跟禮淞支持者確認等語
      （選偵字第117卷二第212頁、第21頁），是被告於該次選
      舉期間曾幫助鄉長侯選人粘禮淞競選甚明，且其所有之選
      舉名冊為幫助粘禮淞賄選之名冊亦已認定如上，至於被告
      許國忠是否另幫助縣議員侯選人陳益昌選舉，並不影響其
      幫助鄉長侯選人粘禮淞競選之事實，故被告許國忠聲請傳
      訊證人陳益昌、莊文智、黃金榮、張粘爽等四人欲證明98
      年12月5日被告許國忠係幫助陳益昌競選，即無必要，附
      此敘明。
  ４、證人陳王淑鳳、陳施秀綿、張文德、陳許金笑、陳金池、
      陳黃娥、許律慈等人，雖未證稱其等已同意投票給粘禮淞
      ，惟其等既均已知悉陳忠樹、張善利等人所交付之一千元
      係請其等支持粘禮淞，並經證人王淑鳳等人收受，其收受
      行為即係同意投票予粘禮淞，被告許國忠仍辯稱陳王淑鳳
      等人尚未同意投票給粘禮淞，不成立交付賄賂罪云云，顯
      非可採。
四、綜上所述，被告許國忠屬前揭所辯均屬卸責之詞，皆無足憑
    採，其所為之上開投票賄選犯行，事證明確，其上開犯行均
    堪認定。
五、按投票行賄罪之處罰分別規定於刑法第一百四十四條及公職
    人員選舉罷免法第九十九條第一項，而公職人員選舉罷免法
    第九十九條第一項係刑法第一百四十四條之特別法，依特別
    法優於普通法之規定，自應優先適用公職人員選舉罷免法。
    另按（修正前）公職人員選舉罷免法第九十條之一第一項（
    即現行公職人員選舉罷免法第九十九條第一項）之賄選罪係
    以對於有投票權之人，行求期約或交付賄賂或其他不正利益
    ，而約其不行使投票權或為一定之行使為構成要件。亦即須
    視行為人主觀上是否具有行賄之犯意，而約使有投票權人為
    投票權一定之行使或不行使；客觀上行為人所行求期約或交
    付之賄賂或不正利益是否可認係約使投票權人為投票權之一
    定行使或不行使之對價；以及所行求、期約、交付之對象是
    否為有投票權人而定。上開對價關係，在於行賄者之一方，
    係認知其所行求、期約或交付之意思表示，乃為約使有投票
    權人為投票權一定之行使或不行使；在受賄者之一方，亦應
    認知行賄者對其所行求、期約或交付之意思表示，乃為約使
    其為投票權一定之行使或不行使。且對有投票權人交付之財
    物或不正利益，並不以金錢之多寡為絕對標準，而應綜合社
    會價值觀念、授受雙方之認知及其他客觀情事而為判斷（最
    高法院九十二年臺上字第八九三號判例要旨參照）。再按（
    修正前）公職人員選舉罷免法第九十條之一第一項之投票行
    賄罪，其行求、期約、交付行為，係屬階段行為，經過行求
    、期約而交付賄賂或不正利益者，應依交付行為處斷；又所
    謂行求賄選階段，係指行賄者單方意思表示行為，不以相對
    人允諾為必要；而交付賄選階段，則除行賄者有實施交付賄
    賂行為外，因對收受賄賂者，刑法第一百四十三條有投票受
    賄罪之處罰規定，二者乃必要共犯中之對向犯，以二個以上
    之行為者，彼此相互對立之意思經合致而成立犯罪，雖不以
    收受者確已承諾，或進而為一定投票權之行使為必要，仍須
    於行賄人交付賄賂或其他不正利益時，受交付之相對人對其
    交付之目的已然認識而予收受，其交付賄賂或其他不正利益
    之犯行始克成立，行賄者始成立交付賄賂罪，否則尚屬期約
    或行求之階段（此有最高法院三十二年臺非字第二八號判例
    、九十三年度臺上字第二六七二號判決要旨參照）。再者，
    刑法於九十四年二月二日修正公布（九十五年七月一日施行
    ）刪除連續犯規定之同時，對於合乎接續犯或包括的一罪之
    情形，為避免刑罰之過度評價，已於立法理由說明委由實務
    以補充解釋之方式，發展接續犯之概念，以限縮數罪併罰之
    範圍。而多次投票行賄之行為，在刑法刪除連續犯規定之前
    ，通說係論以連續犯。鑑於公職人員選舉，其前、後屆及不
    同公職之間，均相間隔，選舉區亦已特定，以候選人實行賄
    選為例，通常係以該次選舉當選為目的。是於刑法刪除連續
    犯規定後，茍行為人主觀上基於單一之犯意，以數個舉動接
    續進行，而侵害同一法益，在時間、空間上有密切關係，依
    一般社會健全觀念，難以強行分開，在刑法評價上，以視為
    數個舉動之接續進行，合為包括之一行為予以評價，較為合
    理，於此情形，即得依接續犯論以一罪。否則，如係分別起
    意，則仍依數罪併罰，方符立法本旨（最高法院九十九年度
    第五次刑事庭會議決議意旨）。公訴人於起訴書認為應成立
    集合犯，此部分法律見解為本院所不採取。另公職人員選舉
    罷免法第九十九條第一項之投票行賄罪，以對於有投票權人
    ，行求、期約或交付賄賂或其他不正利益，而約其不行使投
    票權或為一定之行使者，為構成要件，其行求、期約、交付
    行為，係屬階段行為，均係已著實行行賄之行為，倘僅預備
    行賄而尚未著手實行者，祇能論以同條第二項之預備行賄罪
    。
六、核被告許國忠所為，係犯公職人員選舉罷免法第九十九條第
    一項之對於有投票權人交付賄賂，而約其為一定之行使罪；
    其交付賄賂前之行求、期約、預備賄賂之前階段行為為交付
    賄賂之後行為所吸收，不另成立行求、期約、預備賄賂罪。
    又被告許國忠之行為，係以使粘禮淞順利當選該屆鄉長為目
    的，主觀上亦係基於單一之犯意，以數個舉動接續進行，而
    侵害同一法益，在時間、空間上有密切關係，依一般社會健
    全觀念，難以強行分開，在刑法評價上，亦以視為數個舉動
    之接續進行，合為包括之一行為予以評價，較為合理，亦應
    認為是接續犯之一罪。
七、被告許國忠與陳明發、陳忠樹共同向附表二所示收受賄賂者
    交付賄款部分，被告許國忠與業經原審判決確定之共同被告
    陳明發、陳忠樹以及另名真實姓名不詳之成年男子間，有犯
    意之聯絡及行為之分擔，均為共同正犯。就被告許國忠與張
    東嶽、張善利共同向附表三所示收受賄賂者交付賄款部分，
    被告許國忠與業經原審判決確定之共同被告張東嶽、張善利
    之間，亦有犯意聯絡及行為之分擔，亦均為共同正犯。
參、不另為無罪諭知部分
一、公訴意旨另略以：
（一）許國忠就梁益瑞與共同被告許金水上開為使彰化縣福興鄉
      第十六屆鄉長候選人粘禮淞順利當選，而於福興鄉第十六
      屆鄉長選舉期間，共同基於行賄買票之犯意聯絡，推由梁
      益瑞於九十八年十一月下旬某日，在彰化縣福興鄉○○路
      旁縣議員候選人陳益昌競選總部，向許金水囑稱：「到時
      有人拿錢來就處理一下，沒錢就算了」等語，梁益瑞並隨
      即於九十八年十二月二日下午三時許，委由上開真實姓名
      不詳之成年男子，前往許金水位在彰化縣福興鄉○○村○
      ○路三九四巷三二號住處，將現金二萬四千元交付與許金
      水，並告知許金水以一票一千元之代價，為１號候選人行
      賄，許金水收受後，隨即依據前開計畫，自九十八年十二
      月三日上午七、八時許起，迄至同日中午十二時許止，前
      往許文雄等人農田或住處，依照各戶具有投票權之選舉人
      人數，以每票一千元之代價，交付賄款與許文雄等人，並
      要求許文雄等人及其家人於九十八年十二月五日投票日，
      投票支持粘禮淞等犯罪事實部分（即附表一部分），亦與
      被告梁益瑞及共同被告許金水有共同犯罪之犯意聯絡而共
      同為之。
（二）許國忠承上犯意聯絡，由被告許國忠委由另一名同有犯意
      聯絡但真實姓名不詳，年紀約六十歲之成年男子，於九十
      八年十二月三日上午九時許，前往陳美伶（許萬傳配偶）
      位於彰化縣福興鄉○○村○○鄰○○街三八之六○號住處
      ，以每票一千元之代價，要求陳美伶及其戶內具有投票權
      之家人，於九十八年十二月五日投票日，投票支持粘禮淞
      ，而交付行賄款項四千元。
（三）許國忠承上犯意，與張東嶽、張善利等人，共同於附表三
      編號2至7、9所示之時地，由張善利向附表三所示編號2至
      7、9之有投票權人，以每票一千元要求支持鄉長侯選人禮
      淞，而交付如附表三編號2至7、9所示之賄款。
（四）因認被告許國忠前揭部分，亦均涉犯公職人員選舉罷免法
      第九十九條第一項之對於有投票權人交付賄賂，而約其為
      一定之行使罪嫌。
二、公訴意旨指訴被告許國忠涉犯上述公職人員選舉罷免法第九
    十九條第一項之對於有投票權人交付賄賂，而約其為一定之
    行使罪嫌，係以共同被告暨證人許金水於偵訊時所為之證述
    、行動電話雙向通聯紀錄、證人陳美伶於警、偵訊之證述、
    證人許萬傳（即陳美伶之配偶）於警詢時之證述，及張東嶽
    、張善利等人之證言，與前開所扣許國忠所製之賄選名冊上
    有「粘爽」、「許萬傳４」之記載，為其主要證據。
三、惟訊據被告許國忠堅決否認伊等涉犯此部分犯行，並辯稱，
    許金水向附表一所示之許文雄等人交付賄款買票之事，與伊
    無關，伊亦不知情，更未參與；就某不詳姓名年約六十歲之
    男子交付賄款向陳美伶買票部分，證人陳美伶已證稱該名男
    子送錢時，除說選給１號粘禮松外，並未作其他表示等語。
    而遍閱全案卷證資料，並無其他證據足以證明該發送賄款之
    人與伊有何關聯，另所謂扣案「行賄」名冊之記載，實僅是
    伊為縣議員侯選人陳益昌拉票時註記可能支持之投票人數，
    實不能僅憑該名冊之記載，即執以認定伊有共同參與此部分
    犯行，附表三編號2至7、9所示之有投票權人業經鈞院判決
    無罪確定等語。
四、經查：
（一）依據公訴人於起訴書之指訴，認為被告許國忠與同案被告
      梁益瑞二人與本案被起訴之其他共同被告許金水、張善利
      、陳明發等人為使粘禮松當選鄉長，對於本案起訴之投票
      賄選犯行，事先均有犯意聯絡，再依計畫分別實行。惟就
      此部分指訴，卷內並無確切之證據可資證明確有此事。通
      聯紀錄，及被告許國忠被查獲之選舉名冊等，亦無法證明
      有此計畫存在。公訴人就上開部分之指訴，應屬犯罪不能
      證明。
（二）關於公訴人指訴被告許國忠亦有參與共同被告梁益瑞、許
      金水向附表一所示收賄款者賄選部分，雖證人許金水陳述
      共同被告梁益瑞共同實施交付賄款等情，惟並未陳述被告
      許忠國亦有共同參與行為，且如上所述本案尚無法確切證
      明被告梁益瑞有共同交付賄選款項行為，是依卷內證據尚
      無法證明被告許國忠有此部分行為。
（三）關於公訴意旨指訴被告許國忠委由真實姓名年籍不詳之人
      交付賄賂與證人陳美伶部分，證人許萬傳於司法警察調查
      時，固有陳稱：伊配偶確有於上述時間收到１號候選人粘
      禮淞之四千元賄款之情。而證人陳美伶於警、偵訊中，亦
      證稱：確有一名瘦瘦高高頭髮白白的男子騎一部腳踏車到
      伊住處，拿四千元給伊要伊等在鄉長選舉票投１號粘禮淞
      等語，但關於上開賄款交付之情形，證人許萬傳已證稱其
      當時並不在場，該人係將賄款交付與其妻陳美伶等語；故
      證人許萬傳當時顯未在場目擊此事，其當然亦未見發送賄
      款之人。另外，證人陳美伶對此部分亦證稱：該名男子送
      錢來時，除說選給１號粘禮淞外，並未作其他表示等語（
      以上均見98年度選偵字第196號偵查卷第7頁、第3頁、第
      18頁）；至於該名男子之真實姓名為何，證人陳美伶亦未
      能證述。依據證人許萬傳、陳美伶之證詞，其等均未指證
      被告被告許國忠有參與此事。又被告許國忠被扣之行賄名
      冊中，固有「許萬傳４」之記載，但本案上開交付賄款之
      該名男子既未被查獲，無其供述或證詞可憑以認定被告許
      國忠與此事確有關連，縱使行賄名冊上有此記載，亦無法
      排除另有他人為使粘禮淞當選，而另為此部分犯行之可能
      。是公訴人此部分之起訴，其證據亦有未足，被告許國忠
      此部分被訴之犯罪尚屬無法證明。
（四）按被告或共犯之自白，不得作為有罪判決之唯一證據，仍
      應調查其他必要之證據，以察其是否與事實相符，刑事訴
      訟法第156條第2項定有明文。其立法目的乃欲以補強證據
      擔保自白之真實性；亦即以補強證據之存在，藉之限制自
      白在證據上之價值。而所謂補強證據，則指除該自白本身
      外，其他足資以證明自白之犯罪事實確具有相當程度真實
      性之證據而言。雖其所補強者，非以事實之全部為必要，
      但亦須因補強證據與自白之相互利用，而足使犯罪事實獲
      得確信者，始足當之。又刑事審判上之共同被告，係為訴
      訟經濟等原因，由檢察官或自訴人合併或追加起訴，或由
      法院合併審判所形成，其間各別被告及犯罪事實仍獨立存
      在。若共同被告具有共犯關係者，雖其證據資料大體上具
      有共通性，共犯所為不利於己之陳述，固得採為其他共犯
      犯罪之證據，然為保障其他共犯之利益，該共犯所為不利
      於己之陳述，除須無瑕疵可指外，且仍應調查其他必要之
      證據，以察其是否與事實相符，不得專憑該項陳述作為其
      他共犯犯罪事實之認定，即尚須以補強證據予以佐證，不
      可攏統為同一之觀察；且共同被告間若具有對向性之關係
      ，為避免嫁禍他人而虛偽陳述，尤應有足以令人確信其陳
      述為真實之補強證據，始能據以為論罪之依據，最高法院
      69 年度台上字第4913號判例、95年度台上字第2828號判
      決、96年度台上字第901號判決可資參照。本件就共犯即
      共同被告張善利是否交付選舉賄款予附表三所示編號2至7
      、9 之洪輝從等人，雖經證人張善利陳述在卷，惟為證人
      洪輝從等人所否認，按證人張善利，係公訴人起訴本件賄
      選案件之交付賄款之人，洪輝從等人則係收受賄款之人，
      屬於對向犯，依前述之說明，尚須有補強證據予以佐證始
      得為論罪之依據，本案除共同被告張善利之供述外，證人
      洪輝從等人均否認犯罪，扣案被告許國忠之選舉名冊、記
      事本等亦不能補強此部分之事實，另查無其他證據足資補
      強，尚難遽認為同案被告張善利，及被告許國忠對此部分
      選舉人已有交付賄款之行為有此部分犯行，惟依前述證人
      張東嶽、張善利之證言，及被告許國忠被查扣之選舉名冊
      、筆記本等證據，仍可認定被告許國忠對於附表三編號2
      至7、9之選舉人有預備行賄事實。
五、茲因公訴人認被告許國忠上開被訴之犯罪，與本院審論罪科
    刑部分，係屬「集合犯」之實質上一罪關係，本於裁判不可
    分原則，就上開不能證明犯罪部分，不另為被告許國忠無罪
    之諭知。
肆、無罪諭知部分（即被告梁益瑞部分）
一、公訴意旨：梁益瑞與許金水、許國忠、陳明發、陳忠樹、張
    東嶽、張善利等人以及真實姓名不詳之成年男子數名為使彰
    化縣福興鄉第16屆鄉長候選人粘禮淞（參選號次為1號）順
    利當選，於福興鄉第16屆鄉長選舉期間，竟與許金水、許國
    忠等人共同基於行賄買票之犯意聯絡，共同為下列行為：
（一）推由梁益瑞於98年11月下旬某日，在彰化縣福興鄉○○路
      旁縣議員候選人陳益昌競選總部，向許金水囑稱：「到時
      有人拿錢來就處理一下，沒錢就算了」等語，梁益瑞隨即
      於98年12 月2日下午3時許，委由上開真實姓名不詳之成
      年男子，前往許金水位在彰化縣福興鄉○○村○○路394
      巷32號住處，將現金2萬4千元交付與許金水，並告知許金
      水以1票1千元之代價，為1號候選人行賄，許金水收受後
      ，隨即依據前開計畫，自98年12月3日上午7、8時許起，
      迄至同日中午12時許止，前往許文雄等人農田或住處，依
      照各戶具有投票權之選舉人人數，以每票1千元之代價，
      交付賄款與許文雄等人，並要求許文雄等人及其家人於98
      年12月5日投票日，投票支持粘禮淞（詳如犯罪事實一）
      。
（二）梁益瑞又與許金水、許國忠等人承前揭之犯意聯絡，就事
      實欄一之（一）（二）部分與許國忠等亦共同為之。
（三）梁益瑞與前述許國忠等人復推由另一名真實姓名不詳，年
      紀約60歲之成年男子，於98年12月3日上午9時許，前往陳
      美伶（許萬傳配偶）位於彰化縣福興鄉○○村○○鄰○○街
      38-60號住處，以每票1千元之代價，要求陳美伶及其戶內
      具有投票權之家人，於98年12月5日投票日，投票支持粘
      禮淞，而交付行賄款項4千元。
    因認梁益瑞涉有公職人員選舉罷免法第99條第1項之對於有
    投票權人交付賄賂，而約其為一定之行使罪嫌。
二、按犯罪事實應依證據認定之，無證據不得認定其犯罪事實；
    又不能證明被告犯罪者，應諭知無罪之判決，刑事訴訟法第
    154 條第2 項、第301 條第1 項分別定有明文。次按認定不
    利於被告之事實，須依積極證據，苟積極證據不足為不利於
    被告事實之認定時，即應為有利於被告之認定，更不必有何
    有利之證據；又事實之認定，應憑證據，如未能發現相當證
    據，或證據不足以證明，自不能以推測或擬制之方法，以為
    裁判基礎；至刑事訴訟法上所謂認定犯罪事實之積極證據，
    係指適合於被告犯罪事實之認定之積極證據而言，雖不以直
    接證據為限，間接證據亦包括在內；然而無論直接或間接證
    據，其為訴訟上之證明，須於通常一般之人均不致有所懷疑
    ，而得確信其為真實之程度者，始得據為有罪之認定，倘其
    證明尚未達到此一程度，而有合理之懷疑存在時，致使無從
    形成有罪之確信，根據「罪證有疑，利於被告」之證據法則
    ，即不得遽為不利被告之認定（最高法院30年上字第816 號
    、29年上字第3105號、40年臺上字第86號及76年臺上字第49
    86號判例意旨參照）；且刑事訴訟法第161 條第1 項規定：
    檢察官就被告犯罪事實，應負舉證責任，並指出證明之方法
    。因此，檢察官對於起訴之犯罪事實，應負提出證據及說服
    之實質舉證責任。倘其所提出之證據，不足為被告有罪之積
    極證明，或其指出證明之方法，無從說服法院以形成被告有
    罪之心證，基於無罪推定之原則，自應為被告無罪判決之諭
    知（最高法院92年度臺上字第128號判例參照）。末按「刑
    事訴訟法第一百五十六條第二項規定：被告或共犯之自白，
    不得作為有罪判決之唯一證據，仍應調查其他必要之證據，
    以察其是否與事實相符。立法旨意乃在防範被告或共犯自白
    之虛擬致與真實不符，故對自白在證據上之價值加以限制，
    明定須藉補強證據以擔保其真實性。所謂補強證據，係指除
    該自白本身之外，其他足以證明該自白之犯罪事實確具有相
    當程度真實性之證據而言，雖所補強者，非以事實之全部為
    必要，但亦須因補強證據之質量，與自白之相互利用，足使
    犯罪事實獲得確信者，始足當之。共犯之自白，性質上仍屬
    被告之自白，縱先後所述內容一致，或經轉換為證人而具結
    陳述，仍屬不利己之陳述範疇，究非自白以外之其他必要證
    據，自不足作為證明其所自白犯罪事實之補強證據。且共犯
    縱先經判決確定，並於判決確定後以證人之身分到庭陳述，
    惟其陳述之內容即使與先前所述內容相符，仍不啻其先所為
    自白內容之延續，並非因該共犯業經判決確定，即可認其在
    後之陳述當然具有較強之證明力，而無須藉由補強證據以擔
    保其陳述之真實性。」（最高法院97年度台上字第4819號判
    決意旨參照）。
三、公訴意旨認被告梁益瑞與許國忠等涉前述犯公職人員選舉罷
    免法第99條第1項之對於有投票權人交付賄賂，而約其為一
    定之行使罪嫌，無非係以共同被告暨證人許金水於偵訊時所
    為之證述、雙向通聯紀錄，及證人陳美伶於警、偵述之證述
    、證人許萬傳（即陳美伶之配偶）於警詢時之證述與前開所
    扣許國忠所製之賄選名冊上有「許萬傳4」之記載為其主要
    論據。然訊據被告梁益瑞固坦承其曾於98年11月底到許金水
    家中拜訪，然矢口否認有何投票行賄之犯行，辯稱：伊是為
    縣議員陳益昌助選，不是為鄉長助選，伊與粘禮淞沒有關係
    ，伊和許國忠在一起都是談論縣議員選舉的事情等語。
四、經查：
（一）本案證人許金水確有在附表一所示之時、地，向附表一所
      示之收受賄賂者許文雄等人交付賄款，要求許文雄等人及
      其等家人於九十八年十二月五日投票支持鄉長候選人粘禮
      松，此情已據證人許金水在偵、審中坦白承認其犯行明確
      ，核與證人許文雄、吳許蒂、許錦池、許林月鶯等人（均
      經檢察官為緩起訴處分確定）在檢察官偵訊時所證述之情
      節，及證人吳粘天玉在臺灣彰化地方法院九十九年度選易
      字第一號其被訴妨害投票刑事案件審理中所供述之情節（
      按證人吳粘天玉在偵查中原否認犯罪，但在法院審理時已
      為認罪之陳述，並經原審判處有期徒刑三月，緩刑二年，
      並應向公庫支付一萬元，未扣案所收受之賄賂三千元沒收
      確定）相符，並有彰化縣選舉委員會公告一份，及受賄之
      投票權人許文雄、吳許蒂、許錦池、許林月鶯等人許文雄
      等人繳回賄款現金之扣押筆錄、扣押物品收據在卷可資佐
      證。
（二）證人許金水於檢察官偵訊時，先後具結證稱：「（鄉長選
      舉有無幫誰買票？）有」、「（向誰買票？）拿給我哥哥
      許經龍他們，我是拿給我大嫂，拿三票，拿去他家，．．
      ．還有拿給許錦池，我是拿給他本人，我拿兩票給他，大
      約中午拿去他家，我拿三千元給吳阿存的太太，．．．中
      午時也拿去雜貨店老闆娘三千元，．．．另外在早上七、
      八點在田裡遇到許文雄，拿給許文雄七千元，他有收下．
      ．．」、「（錢從哪裡來？）我不認識」、「（這位不認
      識的人為何要拿錢給你？）他拿給我時，只有說這是鄉長
      的」、「（之前有無人跟你說選舉前會有人拿錢給你？）
      一個禮拜前，在陳益昌議員服務處前，有一位叫阿瑞的人
      跟我說，到時再拜託你，如果有人拿錢給你就處理一下，
      如果沒有就算了」、「（阿瑞是誰的支持者？）不知道，
      但是拿錢來的人說是１號的」、「（阿瑞姓什麼？）好像
      是姓梁」（見九十八年度選偵字第一一七號偵卷卷一第五
      六、五七頁）、「（你先前在檢察官偵訊時提及『約一個
      禮拜前在陳益昌議員服務處前，有一位姓梁綽號叫阿瑞的
      人跟我說，到時再拜託你，如果有人拿錢給你就處理一下
      ，如果沒有就算了』，該名綽號叫阿瑞的男子是誰？指認
      犯罪嫌疑人紀錄表中係編號幾號之男子？）是編號五號的
      男子，經確認其身分他叫做梁益瑞」、「（事後該名阿瑞
      的男子有無將行賄的款項交給你？）昨天下午三點多，有
      名姓名年籍不詳的男子至我住處拿二萬四千元的現金給我
      ，並對我表示這是１號鄉長候選人的，一票一千元叫我去
      處理一下」、「（約一個禮拜前在陳益昌議員服務處前，
      梁益瑞是否對你提及到時候如果有人拿錢給你，你就替一
      號的鄉長候選人粘禮淞行賄選民？）是的」等語（見同上
      偵查卷第六一、六二頁）明確。依據證人許金水在檢察官
      偵訊時所為之證詞，已明確指證被告梁益瑞確有先於九十
      八年十一月下旬某日，在彰化縣福興鄉○○路旁縣議員候
      選人陳益昌競選總部，向其囑稱：「到時有人拿錢就處理
      一下，沒錢就算了」等語，隨後果由某不詳姓名成年男子
      於九十八年十二月二日下午三時許前往其在彰化縣福興鄉
      番婆村彰鹿路三九四巷三二號之住處，將現金二萬四千元
      交付給其為彰化縣福興鄉第十六屆鄉長候選人粘禮淞以一
      票一千元之代價向許文雄等人交付賄款買票之情事。證人
      許金水在原審法院審理時，雖另又證稱：「（與梁益瑞）
      不是說很熟，他與我妹妹是國小同學，所以我認識他，但
      是沒有深交」、「（你與梁益瑞較常往來是從何時開始？
      ）是因為梁益瑞在為陳益昌助選」、「（九十八年十二月
      一日約下午三時多有無何人與你接觸？）沒有」、「（你
      之前在檢察官那邊說那個時間有人拿錢給你，是誰與拿錢
      給你？）是一個我不認識的人，他將錢放在門口就走了，
      那個男的大約三、四十歲」、「（他對你說了什麼話？）
      他只說那是鄉長的，然後就走了，沒有說是哪一個鄉長的
      」、「（你說錢放在門口的哪裡？）他放在大門口，當時
      我在工作」、「（所以他沒有將錢交給你？）沒有」、「
      （他說錢放在門口然後離開，你是否有去門口查看是否有
      錢？）有」、「（多少錢？）大約二萬三千或二萬四千元
      左右」、「（人你不認識，你拿到錢如何處理？）他說這
      是鄉長的，我是認為鄉裡的人都在支持粘禮淞，所以我認
      為這些錢是用來支持粘禮淞的，但他一開始沒有說所以我
      不知道」、「（你說你認為錢是用來支持粘禮淞，你認為
      這些錢是用來拜託你作何事？）我不知道，他拿來就說是
      鄉長的就走了」、「（既然是你不認識的人拿錢給你，你
      是否知道是誰交代這個人拿錢給你？）檢察官問我賄款的
      來源，我說大約一個禮拜前有一個綽號【阿瑞】的梁姓男
      子在陳益昌議員候選人的服務處遇到我時曾向我說【如果
      有人拿錢給你叫我處理一下】，那個人就是被告梁益瑞，
      我請檢察官去找梁益瑞問清楚，因為過程我並不是很瞭解
      」、「（你剛剛的回答，一下子說有人拿錢給你叫你處理
      一下，一下子說有人叫你處理一下，究竟事實是如何？）
      梁益瑞跟我說如果有處理的時候再拜託一下，處理什麼沒
      有說，檢察官是要問我這個不認識拿錢給我的人是誰，我
      才請檢察官問梁益瑞」、「（所以你認為梁益瑞說有處理
      的時候再拜託一下，是什麼意思？）我不知道，梁益瑞後
      來再來找我是為了議員選舉的事情」、「（到底是不是梁
      益瑞叫那個不認識的人拿錢給你，你根本無法確定？）這
      我真的不知道」、「（梁益瑞跟你接觸請你拜託的事，有
      無請你支持哪一個鄉長候選人？）他再來找我是在拜託議
      員選舉的事情，他在為議員助選是大家都知道的事」、「
      （所以你在檢察官那邊究竟是說如果有人拿錢給你，你就
      處理一下，還是拜託處理一下？）梁益瑞是說如果有處理
      一下就拜託一下，並沒有說要拿錢來時就處理一下」、「
      （你剛剛有說梁益瑞之後有再來拜託你，有拜託你支持縣
      議員的人選，有無提到支持鄉長的人選？）他是來為縣議
      員助選，梁益瑞知道我們支持粘禮淞，順便請我們支持粘
      禮淞，但他最主要是來拜託縣議員選舉」、「（你說十二
      月二日有人拿錢去你家，那個人是說拜託選的鄉長，有無
      說幾號？）他說１號」、「（你剛剛說你不認識拿錢給你
      的人，檢察官問你那個人是誰時，你為何叫檢察官去問梁
      益瑞？）因為檢察官不相信我不認識這個人，因為梁益瑞
      之前有跟我說過有處理就拜託一下，所以我就請檢察官去
      問梁益瑞，想說不定梁益瑞認識他」、「（你拿到那些錢
      後，你為何知道要拿給誰？）發給誰是我自己處理的，因
      為大家都知道我支持一號，所以我發給支持一號的選民」
      、「（檢察官問你有人會拿錢給你，你跟檢察官說【阿瑞
      有說如果有人拿錢給你時就拜託處理一下，如果沒有就算
      了】是否如此？）我沒有說拿錢，阿瑞是說【有處理就拜
      託一下】，後來真的有人拿錢給我，我就猜想這個人是否
      是阿瑞認識的，阿瑞講的處理的意思就是有拿錢過來就處
      理一下」、「（他是否有支持粘禮淞？）要問梁益瑞才知
      道，但是他曾經在替陳益昌拉票時說過如果沒有立場的話
      也請支持粘禮淞」、「（既然你認為他支持陳益昌，不一
      定支持粘禮淞，那個不認識的人又跟你說鄉長一號，你怎
      麼會認為是梁益瑞叫你處理錢的事情？）後來是我不認識
      的人拿錢來，我會聯想那個人可能跟梁益瑞有關，所以我
      才會跟檢察官說叫他去問梁益瑞」、「（你說阿瑞有跟你
      說有處理再拜託一下，你一開始是否知道他這句話的意思
      ？）剛開始我並不知道他是什麼意思，後來是因為有人拿
      錢來，我才猜想這句話就是叫我要拿錢處理選舉的事情」
      等語（原審法院卷第一九二至一九六頁）。惟被告梁益瑞
      既要商請證人許金水幫忙，豈會僅向證人許金水告稱：「
      如果有處理一下就拜託一下」等令人無法理解其意之言語
      ？如有此情，證人許金水又豈會不再向被告梁益瑞探知其
      意？另上開不詳姓名之成年男子既要將行賄買票之現金交
      給證人許金水，豈有可能在證人許金水不知係要為何人買
      票之情形下，將此現金放在大門口，僅向證人許金水說那
      是鄉長的，然後就離去？而如係此情，證人許金水又豈有
      無所顧忌，並甘冒違反公職人員選舉罷免法之罪責，而收
      下上開現金並擅替粘禮松買票之理？證人許金水在原審法
      院審理時所為之上開證詞悖離情理，顯非可信，不足為有
      利被告梁益瑞之證明。
（三）另被告梁益瑞在偵、審中坦承其綽號為「阿瑞」，認識證
      人許金水，且與證人許金水沒有任何仇恨，也沒有糾紛。
      證人許金水顯無誣指被告梁益瑞共同犯罪之動機。且其在
      原審法院審理時，亦坦承有請證人許金水支持粘禮淞（原
      審卷一第二○五頁）。被告許國忠在偵查中亦曾證稱：「
      （梁益瑞有無幫粘禮淞助選？）他主要是幫陳益昌助選，
      他跟粘禮淞也有熟，他或多或少也有幫粘禮淞拉票」等語
      （見選偵字第一一七號偵卷卷二第二一三頁）。再依據卷
      內之通訊監察譯文，亦顯示被告許國忠於九十八年十二月
      三日上午被警搜索傳喚後，即於該日上午八時五十二分五
      十七秒，以其持用之0000000000號行動電話撥
      打被告梁益瑞之0000000000號行動電話，向被
      告梁益瑞告知因其被警傳喚，故無法與其去拜票；嗣又於
      同日上午八時五十九分三秒許，再以其上開門號之行動電
      話接聽同案被告陳明發持用之0000000000號行
      動電話時，其又再向同案被告陳明發告稱：「喂，我跟你
      說，你現在有什麼事情，我沒辦法去，好嘛，因為，他就
      ，我現在在分局刑事組啦」、「我跟你說啦，你去跟阿瑞
      說啦，你跟阿瑞說，我沒辦法去，因為，．．．就刑事組
      叫我要來啦，我哪有法度」等語（同上偵卷第一七○、一
      七一頁）。雖被告許國忠嗣後證稱：上開拜票是關於為陳
      益昌助選之事。但被告許國忠並未曾被警搜獲關於替陳益
      昌助選之資料，其被警在其住處查扣之名冊一份，僅與粘
      禮淞之競選有關。而同案被告陳明發除坦承有替粘禮淞賄
      選之外，其更否認有替陳益昌助選（本院前審卷一第一六
      九頁）。雖被告許國忠曾於偵查中證稱：「（提示000
      0000000於９８年１２月３日８時５９分３秒監聽
      譯文，為何跟陳明發說叫他去找梁益瑞？）我以為陳明發
      要講便當的事情，所以叫他去找梁益瑞，我以為是陳益昌
      要訂便當」等語（同上偵卷第二一四頁），證人陳明發亦
      在本院證稱其有替陳益昌送便當及點心。但陳益昌競選服
      務處之便當及點心之訂送，何需被告許國忠陪同？又有何
      不能在電話中明言之處？且依據上開通話內容之語義，亦
      與便當及點心之訂送迥不相同，此部分證詞顯非可信。
（四）惟查，本案前揭（一）之證據雖可證明共犯告許金水有交
      付賄選款項予許文雄等人，另共犯被告許金水於偵查中之
      陳述，雖亦有可信性，惟扣案同案被告許國忠所有選舉名
      冊、記事本，均無法證明被告梁益瑞與證人許金水有前揭
      共同行賄之行為，此外，尚查無其他輔助證據足認被告梁
      益瑞確係交付或委由第三人交付賄款2萬4千元與共犯被告
      許金水，被告梁益瑞是否即與共犯許金水成立共犯關係，
      依前揭說明，仍有合理之懷疑，尚無法遽予認定被告梁益
      瑞有此部分犯行。
五、被告梁益瑞涉嫌共同行賄證人陳美伶部分，如上所述，依卷
    用所有證據，均無法確認被告梁益瑞與同案被告許國忠有此
    部分行為，公訴人此部分之起訴亦屬無法證明。
六、依前揭卷內資料、證據所示，均無法證明被告梁益瑞與被告
    許國忠、陳明發、陳忠樹、張善利、張東嶽等人間，就其等
    分別所犯之事實欄一之（一）（二）部分之犯行有何犯意之
    聯絡及行為之分擔，此部分亦屬不能證明被告梁益瑞有何犯
    行。
七、綜上所述，證人許金水於偵查中所述，尚無輔助證據足認被
    告梁益瑞確有與許金水共犯交付賄選款項之行為，而許萬傳
    、陳美伶2人所證，亦無法證明被告梁益瑞係交付賄選款項
    之人，此外，本件公訴人所提出之各項證據，既無從說服本
    院形成被告梁益瑞與同案被告許國忠、陳明發、陳忠樹、張
    東嶽、張善利等人就事實欄一之（一）（二）部分有共犯關
    係，不能證明被告梁益瑞犯罪，揆諸前開說明，自應就被告
    梁益瑞為無罪之諭知。
伍、本案被告梁益瑞部分，原審以不能證明被告犯罪而為被告無
    罪之諭知，其認事用法均無違誤，公訴人仍認為依證人許金
    水之證言，及扣案同案被告許國忠製作之選舉名冊、筆記本
    等，被告梁益瑞應構成犯罪等語，指摘原判決不當，其上訴
    無理由，應予駁回。
陸、原判決就被告許國忠之上開犯行予以論罪科刑，固屬有見。
    惟查，（一）原判決認為被告許國忠多次投票賄選之行為，
    係屬「集合犯」之實質上一罪，尚有未洽。（二）就併科被
    告許國忠罰金八十萬元部分，亦與公職人員選舉罷免法第九
    十九條第一項所規定之併科罰金額應在一百萬元以上一千萬
    元以下不合。（三）關於附表三編號2至7、9部分，不能證
    被告許國忠已交付予選舉人，此部分僅構成預備行賄罪，原
    審誤為此部分亦構成交付賄賂罪，亦有不當。被告許國忠上
    訴仍執前詞否認犯罪，指摘原判決不當，其上訴雖無理由。
    惟公訴人上訴指摘原審判決併科被告許國忠罰金八十萬元不
    當，其上訴為有理由，及原判決關於被告許國忠部分復有上
    開可議之處，自應由本院將被告許國忠部分，撤銷改判。爰
    審酌被告許國忠為彰化縣福興鄉番婆村村長，竟不知秉持公
    正之態度參與本次選舉，反在選舉中為候選人粘禮淞行賄舞
    弊，以及被告許國忠無前科紀錄、犯罪動機、手段、參與投
    票賄選之情節、所為敗壞選風影響民主政治健全發展之程度
    ，暨犯後態度等一切情狀，量處如主文第二項所示之刑，
柒、沒收部分
一、按公職人員選舉罷免法第九十九條第三項固規定，預備或用
    以行求期約或交付之賄賂，不問屬於犯人與否，沒收之。但
    如其賄賂已交付給有投票權之人收受，因該受賄者係犯刑法
    第一百四十三條第一項之投票受賄罪，其所收受之賄賂則應
    依同法條第二項之規定沒收之，如全部或一部不能沒收時，
    追徵其價額。故犯投票交付賄賂罪者，其已交付之賄賂，自
    應依刑法第一百四十三條第二項之規定，於其對向犯所犯投
    票受賄罪之從刑宣告沒收或追徵，不得再依公職人員選舉罷
    免法第九十九條第三項規定諭知沒收，其對向共犯所犯刑法
    第一百四十三條第一項之投票受賄罪，倘經檢察官依刑事訴
    訟法第二百五十三條規定，為職權不起訴處分；或依同法第
    二百五十三條之一規定，為緩起訴處分，上揭已交付予對向
    共犯之賄賂，亦應由檢察官依同法第二百五十九條之一規定
    ，聲請法院對該對向共犯宣告沒收（最高法院九十五年度台
    上字第二四○七號、九十六年度台上字第六一五號判決意旨
    參照）。本案被告許國忠與陳明發、陳忠樹共同向附表二所
    示之收受賄賂者交付之賄款，以及被告許國忠與張東嶽、張
    善利共同向附表三編號1、8所示之收受賄賂者交付之賄款，
    （包陳忠樹、張善利及其家人部分）均不分別在被告許國忠
    之罪刑宣告部分，再為沒收之宣告。惟就本案被告許國忠與
    陳明發、陳忠樹共同投票行賄部分，陳忠樹所收陳明發轉交
    之三萬四千元賄款，僅發出二萬五千元（含陳忠樹及其家人
    之五千元，詳見附表二），尚有九千元未能證明已發出。又
    被告許國忠與張東嶽、張善利共同投票行賄部分，張善利所
    收張東嶽所交付之九萬七千元，僅發出一萬四千元（含張善
    利及其家人之六千元，詳見附表三編號1、8），尚有八萬三
    千元未能證明已經發出。上開尚未能發出之款項，分別係本
    案被告許國忠與陳明發、陳忠樹，以及被告許國忠與張東嶽
    、張善利等人預備行賄選民之用，應併依公職人員選舉罷免
    法第九十九條第三項之規定宣告沒收。又基於共同正犯連帶
    沒收主義，此部分應與其等上開共同正犯連帶沒收，併此敘
    明。
二、再扣案之選舉名冊、記事本各一本均係在被告許國忠住處查
    扣，應可認定係被告許國忠所有，供其等參考行賄目標所用
    ，係犯前開公職人員選舉罷免法第九十九條第一項罪所用之
    物品，應依刑法第三十八條第一項第二款之規定宣告沒收。
    其餘所扣之洗水皂、福興真相新聞報導雖為被告許國忠所有
    ，但難認與本件賄選有關，爰不併予宣告沒收。另張東嶽依
    據許國忠前開所扣之行賄名冊而製作之行賄名單，已交與張
    善利用以行賄，然張善利供稱該紙行賄名單業為其丟棄而滅
    失，已見前述，自無從併予宣告沒收。
三、被告許國忠所犯之公職人員選舉罷免法第九十九條第一項之
    對於有投票權之人，交付賄賂，而約其投票權為一定之行使
    罪，經宣告有期徒刑之刑，應依據公職人員選舉罷免第一百
    十三條第三項、刑法第三十七條第二項之規定，併予宣告褫
    奪公權。
捌、據上論斷，應依刑事訴訟法第368條、第369條第1項前段、
    第364條、第299條第1項前段、公職人員選舉罷免法第99條
    第1項、第3項、第113條第3項、刑法第11條、第28條、第38
    條第1項第2款、第37條第2項，判決如主文。
本案經檢察官周穎宏到庭執行職務。
中    華    民    國   100    年    9     月    29    日
              刑事第四庭  審判長法  官  洪  耀  宗
                                法  官  石  馨  文
                                法  官  林  清  鈞
以上正本證明與原本無異。
如不服本判決應於收受送達後10日內向本院提出上訴書狀，其未
敘述上訴理由者，並得於提起上訴後10日內向本院補提理由書（
均須按他造當事人之人數附繕本）「切勿逕送上級法院」。
                                書記官  胡  美  娟
中    華    民    國   100    年    9     月    29    日
附錄論罪科刑法條：
公職人員選舉罷免法第九十九條第一項：
對於有投票權之人，行求期約或交付賄賂或其他不正利益，而約
其不行使投票權或為一定之行使者，處三年以上十年以下有期徒
刑，得併科新臺幣一百萬元以上一千萬元以下罰金。
附表一：梁益瑞、許金水部分
┌──┬────────────┬─────┬────┬──────┐
│編號│交付賄賂時間、地點      │收受賄賂者│賄賂金額│備註        │
│    │                        │          │與票數  │            │
├──┼────────────┼─────┼────┼──────┤
│1.  │98年12月3日上午7、8時許 │許文雄    │7000元  │已全數繳回。│
│    │，在彰化縣福興鄉番婆村番│          │7票     │            │
│    │婆街52號附近農田。      │          │        │            │
├──┼────────────┼─────┼────┼──────┤
│2.  │98年12月3日中午12時許， │吳許蒂    │3000元  │同上。      │
│    │在彰化縣福興鄉番婆村彰鹿│          │3票     │            │
│    │路6段536號（兼營雜貨店）│          │        │            │
├──┼────────────┼─────┼────┼──────┤
│3.  │98年12月3日中午12時許， │許錦池    │2000元  │同上。      │
│    │在彰化縣福興鄉番婆村番婆│          │2票     │            │
│    │街52號                  │          │        │            │
├──┼────────────┼─────┼────┼──────┤
│4.  │98年12月3日中午12時許， │許林月鶯  │3000元  │同上。      │
│    │在彰化縣福興鄉番婆村番婆│（許經農配│3票。   │            │
│    │街52號。                │偶）      │        │            │
├──┼────────────┼─────┼────┼──────┤
│5.  │98年12月3日中午12時許， │吳粘天玉  │3000元  │原審法院九十│
│    │在彰化縣福興鄉番婆村番  │          │3票。   │九年度選易字│
│    │婆街51號。              │          │        │第一號刑事判│
│    │                        │          │        │決宣告沒收確│
│    │                        │          │        │定，並已執行│
│    │                        │          │        │。          │
└──┴────────────┴─────┴────┴──────┘
附表二：許國忠、陳明發、陳忠樹部分
┌──┬────────────┬─────┬────┬──────┐
│編號│交付賄賂時間、地點      │收受賄賂者│賄賂金額│備註        │
│    │                        │          │與票數  │            │
├──┼────────────┼─────┼────┼──────┤
│1.  │98年12月3日上午10時許， │陳黃娥（陳│4000元  │已全數繳回。│
│    │在彰化縣福興鄉番婆村彰鹿│忠義配偶）│4票     │            │
│    │路6段206巷23號門口。    │          │        │            │
├──┼────────────┼─────┼────┼──────┤
│2.  │98年12月3日上午10時許， │陳許金笑（│5000元  │同上。      │
│    │在彰化縣福興鄉番婆村彰鹿│陳鉗配偶）│5票。   │            │
│    │路6段206巷18號後方玄鎮宮│          │        │            │
│    │。                      │          │        │            │
├──┼────────────┼─────┼────┼──────┤
│3.  │98年12月3日上午10時許， │陳王淑鳳（│2000元  │同上。      │
│    │在彰化縣福興鄉番婆村彰鹿│陳添三配偶│2票     │            │
│    │路6段206巷28號附近玄鎮宮│）        │        │            │
│    │前。                    │          │        │            │
├──┼────────────┼─────┼────┼──────┤
│4.  │98年12月3日上午10時許， │許文恭    │3000元  │同上。      │
│    │在彰化縣福興鄉番婆村彰鹿│          │3票     │            │
│    │路6段117巷11號。        │          │        │            │
├──┼────────────┼─────┼────┼──────┤
│5.  │98年12月3日中午12時許， │陳秀霞    │3000元  │同上。      │
│    │在彰化縣福興鄉番婆村彰鹿│          │3票。   │            │
│    │路6段207巷26號。        │          │        │            │
├──┼────────────┼─────┼────┼──────┤
│6.  │98年12月3日上午10至11時 │許律慈（陳│2000元  │1.已全數繳回│
│    │許，在彰化縣福興鄉番婆村│金田配偶）│2票     │  。        │
│    │彰鹿路6段206巷20號。    │          │        │2.代轉陳金池│
│    │                        │          │        │1票（起訴書 │
│    │                        │          │        │誤載為許金池│
│    │                        │          │        │）。        │
├──┼────────────┼─────┼────┼──────┤
│7.  │98年12月3日下午5時許，在│陳金池    │1000元  │1.已繳回。  │
│    │彰化縣福興鄉○○村○○路│          │1票     │2.由許律慈代│
│    │6段206巷19號。          │          │        │  轉。      │
└──┴────────────┴─────┴────┴──────┘
附表三：許國忠、張東嶽、張善利部分
┌──┬────────────┬─────┬────┬──────┐
│編號│交付賄賂時間、地點      │收受賄賂者│賄賂金額│備註        │
│    │                        │          │與票數  │            │
├──┼────────────┼─────┼────┼──────┤
│1.  │98年12月3日上午7時許，在│徐志鏗    │5000元  │已全數繳回。│
│    │彰化縣福興鄉○○村○○街│          │5票     │            │
│    │24之12號                │          │        │            │
├──┼────────────┼─────┼────┼──────┤
│2.  │98年12月3日上午8時許，在│洪輝從    │3000元  │業經判決無罪│
│    │彰化縣福興鄉○○村○○街│          │3票。   │確定。      │
│    │34號。                  │          │        │            │
├──┼────────────┼─────┼────┼──────┤
│3.  │98年12月3日上午9時許，在│張徐瓊鴛  │4000元  │同上。      │
│    │彰化縣福興鄉○○村○○街│          │4票。   │            │
│    │34號之16。              │          │        │            │
├──┼────────────┼─────┼────┼──────┤
│4.  │98年12月3日上午，在彰化 │張榮燦    │2000元  │同上。      │
│    │縣福興鄉○○村○○街34號│          │2票     │            │
├──┼────────────┼─────┼────┼──────┤
│5.  │98年12月3日上午，在彰化 │張德提    │5000元  │同上。      │
│    │縣福興鄉番婆村張德提田地│          │5票。   │            │
│    │。                      │          │        │            │
├──┼────────────┼─────┼────┼──────┤
│6.  │98年12月3日上午8時許，在│徐林淑珠  │5000元  │同上。      │
│    │彰化縣福興鄉○○村道路。│          │5票。   │            │
├──┼────────────┼─────┼────┼──────┤
│7.  │98年12月3日上午，在彰化 │張明      │4000元  │同上。      │
│    │縣福興鄉○○村○○街24號│          │4票。   │            │
│    │之19。                  │          │        │            │
├──┼────────────┼─────┼────┼──────┤
│8.  │98年12月3日下午6時許，在│張文德    │3000元  │已全數繳回  │
│    │彰化縣福興鄉○○村○○街│          │3票     │            │
│    │34之8號                 │          │        │            │
├──┼────────────┼─────┼────┼──────┤
│9.  │98年12月3日下午7、8時許 │徐石水錦  │5000元  │業經判決無罪│
│    │，在彰化縣福興鄉番婆村番│          │5票。   │確定。      │
│    │婆街23號之1。           │          │        │            │
└──┴────────────┴─────┴────┴──────┘